臺灣橋頭地方法院民事判決　　　　　　 109年度訴字第1152號
原　　　告　孫蔣罔市
　　　　　　孫文昌　
　　　　　　孫雪華　

　　　　　　孫秀珍　
共　　　同
訴訟代理人　陳柏中律師
　　　　　　朱冠菱律師
被　　　告　孫周　　
訴訟代理人　李正良律師
上列當事人間請求返還不當得利事件，於民國111年2月10日言詞
辯終結，本院判決如下：
    主      文
原告之訴及假執行之聲請均駁回。
訴訟費用由原告負擔。
    事實及理由
壹、程序事項：
    按訴狀送達後，原告不得將原訴變更或追加他訴。但有請求
    之基礎事實同一者、擴張或減縮應受判決事項之聲明者，不
    在此限，民事訴訟法第255條第1項第2款、第3款。本件原告
    起訴時聲明原為：被告應給付原告孫蔣罔市新台幣（下同）
    199,610元、並給付原告孫文昌199,610元、給付原告孫雪華
    199,610元、給付原告孫秀珍199,610元，及均自起訴狀繕本
    送達翌日起至清償日止，按週年利率5%計算之利息。嗣於民
    國110年1月6日具狀變更聲明為：被告應給付原告孫蔣罔市
    174,110元、給付原告孫文昌174,110元、給付原告孫雪華
    174,110元、給付原告孫秀珍174,110元，及均自起訴狀繕本
    送達翌日起至清償日止，按週年利率5%計算之利息。末於
    110年9月23日具狀變更聲明為：被告應給付原告孫蔣罔市
    177,943元、給付原告孫文昌177,943元、給付原告孫雪華
    177,943元、給付原告孫秀珍177,943元，及均自起訴狀繕本
    送達翌日起至清償日止，按週年利率5%計算之利息。經核原
    告就前揭訴之聲明所為之變更，係基於同一原因事實，而縮
    減、擴張其應受判決事項之聲明，核與上揭法條規定相符，
    爰予准許。
貳、實體部分：
一、原告主張：
  ㈠訴外人孫和源係原告孫文昌、孫雪華、孫秀珍與被告孫周之
    父，亦為原告孫蔣罔市之配偶。訴外人孫和源過世前均由被
    告孫周負擔照護之責。孫和源於民國94年12月13日起入住濟
    德老人養護中心，至其99年4月21日死亡止，因其年事已高
    、臥病在床已久，已不可能自行前往金融機構提領款項並花
    用。然自94年12月26日起，被告孫周未經孫和源或其餘家人
    同意，便陸續前往高雄縣彌陀鄉農會（現為高雄市彌陀區農
    會），自孫和源之金融帳戶中，提領如附表所示之多筆金額
    不等之款項，合計共新台幣2,104,960元；嗣於孫和源過世
    後，被告孫周擅自受領奠儀約5萬元及勞保死亡給付約131,7
    00元等款項，被告孫周總計共受有2,286,660元之利益。因
    訴外人孫和源於濟德老人養護中心居住多年之養護費用，多
    由被告支付，自94年12月13日起至孫和源99年4月21日過世
    為止，共計53個月，以每月23,000元計，共計花費1,219,00
    0元應予扣除外，是被告受有不當得利金額共計1,067,660元
    。查訴外人孫和源於過世時育有5名子女，加上配偶孫蔣罔
    市共計有6名繼承人，是以被告孫周應返還不當得利予每名
    繼承人之金額各為177,943【（2,286,660－1,219,000）÷6
    ＝177,943，小數點以下四捨五入】。
  ㈡此外，被告未經訴外人孫和源或其餘家人之同意，便陸續前
    往高雄市彌陀區農會自孫和源金融帳戶中擅自提領多筆金額
    不等款項之事實，同時係屬侵害孫和源財產權以及不當得利
    之請求權競合之事實，該權利於孫和源過世後，則由各該繼
    承人分別繼承，雖已歷時近10年，然依民法第197條第2項規
    定，仍得依不當得利之法律關係請求返還其所受之利益。為
    此爰依民法第179條、第197條第2項規定提起本訴，並聲明
    ：被告應給付原告孫蔣罔市、孫文昌、孫雪華、孫秀珍各
    177,943元，及均自起訴狀繕本送達翌日起至清償日止，按
    週年利率5%計算之利息。
二、被告則以：
  ㈠訴外人孫和源已於99年4月21日死亡，原告於109年5月19日
    起訴請求遺產繼承權不當得利損害賠償，已罹於時效。
  ㈡若認為原告等人之不當得利請求權未罹於時效，則被告亦未
    有本件不當得利之事實。因訴外人孫和源長年以來至99年4
    月21日往生止之期間，均是被告幫忙照料父母親生活上各項
    事務，被告每月除以5,000元補貼父母親生活費用外，亦有
    幫忙支出父母醫療或其他費用支出，惟原告孫文昌、孫雪華
    、孫秀珍等人均未曾負擔過父母親之支出。而94年12月起孫
    和源住進老人照顧中心至其於99年4月間往生止期間，其每
    月費用至少23,000元及其他醫療、生活支出費用，均由被告
    負擔，且父親孫和源之喪葬費約30幾萬元，亦是由被告獨自
    一人全部負擔，上開事實，原告等人亦不爭執。另父母親生
    活情形、費用支出等，原告孫文昌、孫雪華、孫秀珍等3人
    均未曾聞問或負擔部分支出，因此孫和源在95年4月間，其
    要將名下一筆土地2分之1持分贈與處分給2名兒子（即被告
    孫周、原告孫文昌）時，因擔心原告孫文昌不好好工作而經
    濟不穩定，怕將土地分給原告孫文昌後，伊會隨即賣掉將錢
    花光，因此就將土地贈與登記給孫子孫啟翔（即原告孫文昌
    之兒子），此有高雄市土地建物異動清冊可憑。而關於孫和
    源系爭帳戶所提領之款項，有部分是孫和源叫被告開車載其
    去農會，由孫和源親自辦理並領取；有部分是孫和源自己拿
    印章、存摺要被告去領出來後，再將款項交給孫和源處理。
    該印章、存摺都是父親孫和源自己保管留存，被告並無私自
    提領該帳戶款項而花用之情事，是原告起訴狀所稱絕非事實
    。
  ㈢再者，訴外人孫和源過世後，告別式場所在彌陀區老家，告
    別式辦完後，奠儀都是各人拿各人的，何來原告所謊稱被告
    擅自受領奠儀50,000元之情事。另孫和源仙逝時，被告當時
    係具有勞工保險之被保險人身分，而原告等4人並無投保勞
    工保險，因此父親孫和源死亡時，依勞工保險條例第62條規
    定，被告係具有領取該3個月喪葬津貼權利之人，並非父親
    孫和源，更非為原告等4人，彰彰甚明。是以，被告係依上
    開規定領取該3個月喪葬津貼，並無侵占父親孫和源或原告
    等人之勞保喪葬津貼131,700元等情事。
  ㈣且揆諸民事訴訟法第277條規定及最高法院43年台上字第377
    號、17年上字第917號判例意旨，本件原告等4人既主張被告
    有侵權行為，並依侵權行為、不當得利等法律關係請求被告
    賠償損害、返還利益，即應就被告確有不法侵害原告權利、
    及其所受損害、以及其所受損害確與被告具相當因果關係，
    且被告確具故意、過失等權利發生要件事實，以及被告受有
    利益、原告等4人受有損害、損益間須有因果關係存在、無
    法律上之原因等不當得利之要件，提出確切證據以證明其所
    陳之真正，並負客觀上舉證責任等語置辯，並聲明：㈠原告
    之訴駁回。㈡如受不利判決，願供擔保請准免假執行。
三、兩造不爭執事項：
  ㈠訴外人孫和源係原告孫文昌、孫雪華、孫秀珍與被告孫周之
    父，亦為原告孫蔣罔市之配偶。
  ㈡訴外人孫和源自94年12月13日入住安養院起至99年4月間過
    世為止，均由被告負擔照護之責，養護中心費用亦多由被告
    支付。
四、爭執事項：
  ㈠被告是否未經訴外人孫和源同意，即自其高雄市彌陀區農會
    帳戶中提領款項2,104,960元？
  ㈡被告有無受領奠儀50,000元？如有，其受領有無法律上原因
    ？是否構成不當得利？
  ㈢被告受領勞保死亡給付131,700元有無法律上原因？是否構
    成不當得利？
  ㈣被告對原告4人是否構成不當得利？應否負損害賠償或返還
    利益之責任？
  ㈤原告請求被告應給付原告孫蔣罔市、孫文昌、孫雪華、孫秀
    珍各177,943元，有無理由？
五、本院判斷：
  ㈠被告是否未經被訴外人孫和源同意，即自其高雄市彌陀區農
    會帳戶中提領款項2,104,960元？其扣除訴外人孫和源入養
    護中心之費用後之885,960元是否為被告所受領使用？如有
    ，其受領有無法律上原因？
    原告主張兩造之被繼承人孫和源於94年12月13日起入住濟德
    老人養護中心，至其99年4月21日死亡止，因其年事已高、
    臥病在床已久，已不可能自行前往金融機構提領款項並花用
    。然自94年12月26日起，被告孫周未經孫和源或其餘家人同
    意，便陸續前往高雄縣彌陀鄉農會（現為高雄市彌陀區農會
    ），自孫和源於該農會之金融帳戶中，提領如附表所示之多
    筆金額不等之款項，合計共2,104,960元之事實，業據其提
    出濟德老人養護中心住民聯絡卡、高雄市彌陀區農會提領細
    目暨其他款項明細、取款憑條、交易明細等件為證，被告固
    不否認被繼承人孫和源於94年12月13日起入住濟德老人養護
    中心，至其99年4月21日死亡止，均由其出資照護之事實，
    惟否認有擅自領取被繼承人孫和源於上開農會之金融帳戶中
    款項之事實，並以前詞置辯。經查：
    ⒈按當事人主張有利於己之事實者，就其事實有舉證之責任
      。民事訴訟法第277條本文定有明文。是原告主張被告擅
      自領取被繼承人孫和源於上開農會之金融帳戶中款項之事
      實，自應由原告負舉證責任。而原告雖提出高雄市彌陀區
      農會提領細目暨其他款項明細、取款憑條、交易明細等件
      資料，僅能證明上開帳戶有被提出附表所列之款項，仍無
      法證明係由被告所領取占有使用。且被繼承人孫和源於高
      雄市彌陀區農會之金融帳戶之存摺及印章現於原告處保管
      ，亦經原告自認在卷（見本院卷第178頁中），並非一直
      由被告在保管使用中，則兩造均有可能自該帳戶領取使用
      ，自難認如附表所示之款項，均係由被告所領取使用。原
      告所主張之上開事實，自難證明為真實可採。
    ⒉且原告所主張之上開事實，縱使為真，應屬無法律上原因
      致被繼承人孫和源受有損害，被告並受有利益之情形，則
      此項不當得利返還請求權應由被繼承人孫和源所擁有，於
      被繼承人孫和源過世後，上開權利在遺產未辦理分割前，
      應由全體繼承人所公同共有。而被繼承人孫和源過世後，
      雖已就其部分遺產分割，此為兩造所不爭執，但就此部分
      原告主張被告應返還利益之權利，自屬尚未分割，而由孫
      和源之全體繼承人所公同共有，自無繼承人之應有部分或
      單獨之權利得對被告加以主張。若原告等人要起訴請求分
      割遺產而使繼承人有個別應繼分之權利，自應全體繼承人
      共同為之，當事人適格始無欠缺。惟查，本件被繼承人孫
      和源之全體繼承人共六人，原告四人加上被告一人才五人
      ，尚缺一位繼承人即訴外人孫金鳳為當事人，是原告主張
      被告孫周應返還不當得利予每名繼承人之金額各為
      177,943，顯係就已分割之遣產權利為單獨請求，自屬當
      事人不適格，其聲明亦顯無理由。
  ㈡被告有無受領奠儀50,000元？如有，其受領有無法律上原因
    ？是否構成不當得利？
    ⒈按遺產者，係指被繼承人財產上之權利（民法第1148條第
      1項規定參照）。遺產之收益，則係基於前項財產上權利
      所得之天然或法定孳息。苟非前開權利或收益，而係被繼
      承人死亡後繼承人所另行取得之財產上權利，自非屬遺產
      或遺產之收益。基於我國慎終追遠之傳統，民間葬禮習俗
      上，被繼承人或繼承人之親友為向死者表示追思或敬悼之
      念，每每有按其與繼承人親疏遠近之差異，對主辦喪葬之
      繼承人（喪家）為不同程度之物品或金錢餽贈，此項物品
      或金錢之餽贈，即民間俗稱之奠儀，於繼承發生時並不存
      在，非屬被繼承人所遺財產，或基於所遺財產所生之收益
      ，核其性質，要屬親友間對於繼承人之無償贈與。且辦理
      喪禮時，親友之所以致贈奠儀禮金，或係基於其與特定人
      （應含與被繼承人、繼承人、或前二者之親友）間之親誼
      關係，抑或係基以往己身受贈而所為回贈，衡諸常情，接
      受奠儀之繼承人將來如遇致贈奠儀之人家中辦理喜喪事宜
      時，亦會憑此而回贈奠儀或禮金（臺灣高等法院101年度
      家上字第275號判決意旨供參）。
    ⒉原告主張被告擅自領取奠儀50,000元，為被告所否認，並
      辯稱奠儀都是各人拿各人的等語置辯。經查，奠儀既為被
      告於辦理孫和源喪葬儀式時所收取，縱使為真，則該奠儀
      自屬餽贈之親友對喪家之無償贈與，亦寓有日後由收取之
      被告承擔被繼承人家中回贈禮金或奠儀責任之意。準此，
      上開奠儀50,000元既非孫和源之遺產，原告認係孫和源遺
      產之一部，而依不當得利請求被告返還，則無理由，不應
      准許。
  ㈢被告受領勞保死亡給付131,700元有無法律上原因？是否構
    成不當得利？
    ⒈按此項勞保喪葬給付係被上訴人吳輝雄本於被保險人之身
      分，依勞工保險條例第六十二條第一款規定所申領之喪葬
      津貼，並非兩造亡父吳生文之遺產（最高法院83年度台上
      字第2064號民事判決意旨供參）；又「被保險人之父母、
      配偶或子女死亡時，依下列規定，請領喪葬津貼：一、被
      保險人之父母、配偶死亡時，按其平均月投保薪資，發給
      三個月」、「被保險人在保險有效期間死亡時，除由支出
      殯葬費之人請領喪葬津貼外，遺有配偶、子女、父母、祖
      父母、受其扶養之孫子女或受其扶養之兄弟、姊妹者，得
      請領遺屬年金給付」，勞工保險條例第62條第1項規定及
      同條例第63條第1項固有明文規定，然上開有關被保險人
      之父母、配偶及子女死亡可請領喪葬津貼之規定，乃為減
      輕被保險人因至親遭逢變故所增加財務負擔而設，兼具社
      會扶助之性質，且依上開規定請領之喪葬津貼，係該參加
      勞工保險之繼承人自行支付保險費參與保險，依各該保險
      條例之規定，於其被繼承人死亡時，所得申領之保險給付
      ，其性質為依各該保險條例所得請領之法定給付，係直接
      給付予各該參與保險之繼承人，自非被繼承人之遺產。另
      被保險人死亡，其遺屬所得領取之津貼，性質上係所得替
      代，旨在保障專受被保險人扶養之家屬未來長期最低生活
      之安全，避免遺屬生活無依。因此，勞工保險條例第62條
      第1項所規定得請領月喪葬給付、遺屬年金及遺屬津貼，
      此乃係國家社會輔助政策所致，由遺屬以受益人之身分行
      使權利，其性質係屬法定給付，亦非屬遺產之範疇（臺灣
      高等法院99年家上字第35號民事判決意旨供參）。
    ⒉原告主張被告於被繼承人孫和源死亡後，以勞工保險被保
      險人身分，依勞工保險條例第62條第1款規定，請領喪葬
      津貼131,700萬元云云，惟該喪葬津貼係該參加勞工保險
      之被告自行支付保險費參與保險，依各該保險條例之規定
      ，於其被繼承人死亡時，所得申領之保險給付，其性質為
      依各該保險條例所得請領之法定給付，係直接給付予各該
      參與保險之繼承人，自非被繼承人孫和源之遺產範圍，已
      如前述，則原告依不當得利主張被告應返還131,700萬元
      之勞保死亡給付，應非可取。
  ㈣綜上所述，被告對原告4人並無構成不當得利，則原告依民
    法第179條、第197條第2項不當得利法律關係，請求被告分
    別給付原告孫蔣罔市、孫文昌、孫雪華、孫秀珍各177,943
    元，及自起訴狀繕本送達翌日起至清償日止，按週年利率息
    5%計算之利息，為無理由，應予駁回。原告既受敗訴判決，
    其假執行之聲請即失所依據，應併予駁回。
六、本件事證已臻明確，兩造其餘陳述及攻擊防禦方法核與判決
    結果不生影響，爰不逐一論駁，附此敘明。
七、據上論結，本件原告之訴為無理由，依民事訴訟法第78條，
    判決如主文。
中    華    民    國   111    年    2     月    25    日
                  民事第一庭  法  官  劉建利
以上正本係照原本作成。
如對本判決上訴，須於判決送達後20日內向本院提出上訴狀。如
委任律師提起上訴者，應一併繳納上訴審裁判費。
中    華    民    國   111    年    2     月    25    日
                              書記官  謝群育
　
附表：
┌──┬──────┬───────┐
│編號│日        期│金額（新台幣）│
├──┼──────┼───────┤
│ 1  │94年12月26日│  300,000元   │
├──┼──────┼───────┤
│ 2  │94年12月26日│   30,000元   │
├──┼──────┼───────┤
│ 3  │95年10月25日│  100,000元   │
├──┼──────┼───────┤
│ 4  │95年12月18日│   10,000元   │
├──┼──────┼───────┤
│ 5  │96年6月8日  │   10,000元   │
├──┼──────┼───────┤
│ 6  │96年10月26日│1,000,030元   │
├──┼──────┼───────┤
│ 7  │96年10月26日│  130,000元   │
├──┼──────┼───────┤
│ 8  │97年3月21日 │  370,000元   │
├──┼──────┼───────┤
│ 9  │97年6月24日 │   10,000元   │
├──┼──────┼───────┤
│ 10 │99年1月13日 │  135,000元   │
├──┼──────┼───────┤
│ 11 │99年9月28日 │    9,930元   │
├──┴──────┼───────┤
│合              計│2,104,960元   │
└─────────┴───────┘